【裁判字號】    90,台上,1593
【裁判日期】    900906
【裁判案由】    國家賠償
【裁判全文】
最高法院民事判決                                九十年度台上字第一五九三號
    上  訴  人  交通部公路局第二區工程處
    法定代理人  吳瑞龍
    訴訟代理人  郭明仁律師
    被 上訴 人  甲○○
右當事人間請求國家賠償事件，上訴人對於中華民國八十九年一月二十五日台灣高等
法院台中分院第二審判決（八十七年度上國字第一號），提起上訴，本院判決如左：
    主  文
原判決關於命上訴人再給付及駁回其上訴暨各該訴訟費用部分廢棄，發回台灣高等法
院台中分院。
    理  由
本件被上訴人主張：上訴人對於台灣省公路台八線（即東西橫貫公路西部自台中縣東
勢鎮起算，下稱台八線公路）道路外側護欄之公共設施有監督設置及維護管理之責，
而於民國八十五年七月間，在該管路段六十二公里至八十二公里間施作道路外側紐澤
西護欄改善工程，擬新建八十五公分高之水泥護欄，於同月八日將該路段七十三公里
又四百公尺處原有六十五公分高之水泥護欄拆除，並挖掘長三十八公尺、寬二公尺、
深一公尺之基溝一條後，竟久未再興工，任其暴露，亦未於該處填蓋水泥及加捆鐵筋
、釘妥成型板模等措施，致同月三十一日賀伯颱風來襲時，豪雨大水順勢由挖掘之無
護欄基溝向下沖入伊所有位於台八線公路台中縣和平鄉○○段二三一、三七五、三七
五之一地號山地保留地（下稱系爭土地）果園內，造成伊種植之水梨樹一百零九株流
失，果園內所做之搬運車步道、單軌車路及簡易擋土牆損毀，經伊依法向上訴人請求
國家賠償，上訴人已於八十五年十月十五日拒絕賠償等情，求為命上訴人給付伊新台
幣（下同）三百九十八萬四千七百六十四元及自起訴狀繕本送達翌日（八十五年十二
月二十五日）起加付法定遲延利息之判決（按：被上訴人原請求之金額為三百九十四
萬元本息，第一審法院判決上訴人應給付一百六十三萬一千八百三十七元本息、駁回
被上訴人其餘之訴後，被上訴人就其敗訴部分提起第二審上訴，並減縮聲明為：上訴
人應再給付伊二百二十九萬九千九百六十三元本息。經原審判決上訴人再給付一百四
十五萬八千三百零九元本息，駁回被上訴人之其餘上訴，被上訴人對該敗訴部分未再
聲明不服）。
上訴人則以：被上訴人所受損害係因賀伯颱風之天然災害所致，與伊無涉；且伊早已
於八十五年六月間將台八線公路路段護欄改善工程交由訴外人欣隆營造有限公司承攬
修建，伊並無定作或指示上之過失，縱被上訴人受有損害，亦不得請求伊賠償。再者
，系爭土地因屬德基水庫集水區陡坡農用地，依法不得墾殖，早經前台灣省政府於八
十二年六月十七日公告應予收回造林，被上訴人違法墾殖，又未作水土保持，顯然與
有過失，自不得為本件之請求。況台中縣東勢地政事務所八十六年三月四日之複丈測
量圖（下稱測量圖），除伊所指示之面積外，其餘均係以被上訴人所指示之位置而測
得，尚與被上訴人實際受災情形不符，更不能充為其受害之依據等語，資為抗辯。
原審維持第一審就上訴人應給付被上訴人一百六十三萬一千八百三十七元本息之判決
，駁回上訴人之上訴，並命上訴人「再給付」被上訴人一百四十五萬八千三百零九元
之本息，無非以：被上訴人前揭主張上訴人負責管理維護之台八線公路，自台中縣東
勢鎮起算七十三公里又四百公尺處之外側護欄，於八十五年七月間拆除後，因未加防
護措施，致同月三十一日賀伯颱風來襲時，豪雨大水順勢由無護欄之基溝沖入伊之系
爭果園，造成伊之損害等事實，業據其提出照片、系爭土地（租）使用證明書為證，
並經證人張忠元、李勝進證實，且經勘驗明確製有勘驗筆錄可稽，自屬可信。參酌事
故發生後，該基溝處始施作護欄改善工程所需之板模，具見上開公有公共設施之管理
確有欠缺，而致被上訴人受損害，則不問上訴人對之是否有過失、或該公有公共設施
設置或管理之欠缺，是否為損害發生之唯一原因，賠償義務機關即上訴人均應負損害
賠償責任。被上訴人依國家賠償法第三條第一項、第九條第二項規定，請求上訴人賠
償損害，洵屬有據。茲查被上訴人請求賠償水梨果樹損失部分，國立中興大學鑑定報
告已載明：「甲○○（即被上訴人）所稱受災範圍內，現僅存一株大的果樹在坑溝中
，東勢地政事務所之測量，其範圍屬當時受災後裸露之區域，證諸現場狀況應無異議
。」等語，被上訴人依裸露部分主張伊果園受損害之土地範圍為○‧一八五二公頃，
尚非無據，上訴人辯稱：測量圖上僅Ｂ、Ｄ二處係被上訴人所流失土地之位置，其餘
部分係地政事務人員依被上訴人之指示為測量，與實際受災情形不符云云，為無可採
。是依證人王忠信、陳政褔證述梨山地區每甲地可種植水梨五、六百株，以每甲種植
五百五十株計算結果，被上訴人主張伊受損之水梨樹為一百零九株，應屬可信。另依
證人張忠元、林鶴年、周生榮、陳政福所證，及台七線六十三公里又九百公尺處道路
拓寬邊坡工程施工災害工程用地暨地上物調查明細補償清冊（原住民保留地部分）內
所載，同位於台中縣和平鄉之黃昭明之地上物果樹樹齡二十五年每株尚得補償一萬元
，果實每株六千元，被上訴人之水梨樹樹齡已達三十年以上，其每株請求賠償二萬元
，亦屬合理，其就水梨果樹之損失，請求上訴人賠償二百十八萬元，即屬正當。至被
上訴人請求賠償單軌車路沖失二十公尺，損失五萬元及搬運車步道沖失一百公尺，修
復費用需一百二十萬元等損失部分，經核分別於三萬七千三百十一元、八十七萬二千
八百三十五元範圍內，為可採。此外，依卷附台灣省政府農林廳水土保持局八十六年
七月十日八六水土企字第一五六六八號之覆函所載，並無政府對於系爭土地可逕予收
回不予補償之情形，上訴人據此抗辯被上訴人不得為本件之請求云云，自無可取。而
被上訴人超限利用之種植行為，與其果園之流失並無因果關係，更不得認其與有過失
，減輕上訴人之賠償金額。綜上所述，被上訴人請求上訴人給付（賠償）三百零九萬
零一百四十六元及自八十五年十二月二十五日起訴狀繕本送達翌日起算法定遲延利息
部分，應予准許。除第一審法院命上訴人給付之一百六十三萬一千八百三十七元本息
外，上訴人應再給付一百四十五萬八千三百零九元之本息等詞，為其判斷之基礎。
查上訴人曾提出前台灣省政府八十二年六月十七日公告一件，辯稱：系爭土地早經前
台灣省政府公告應予收回造林，是被上訴人不得為本件請求等語（見一審卷第一宗九
三頁），前台灣省政府農林廳林務局八十六年六月二十日八六林政字第一六六○一號
函文亦稱：前開三七五及三七五之一地號兩筆土地列入「德基水庫集水區陡坡農用地
處理方案」收回範圍並公告有案（見一審卷第一宗一四七頁），似與該廳水土保持局
前述八六水土企字第一五六六八號函所示之情未盡相符。究應以何者為實﹖倘系爭土
地確已不得為墾殖，被上訴人任意種植，再執為向上訴人請求賠償之依據，是否為法
之所許﹖原審未遑進一步研求，遽為不利於上訴人之判斷，自屬可議。次按「當事人
主張有利於己之事實者，就其事實有舉證之責任。」民事訴訟法第二百七十七條本文
定有明文。系爭測量圖既記載Ｂ、Ｄ區域係上訴人所指系爭土地被水沖毀之位置，而
Ａ、Ｃ、Ｅ、Ｆ則係被上訴人所指之位置（見一審卷第一宗九九頁），足見兩造就系
爭土地之受災範圍爭執甚烈，參諸國立中興大學之鑑定報告記載：「……劉女士（即
被上訴人）所稱受災範圍內……只是該受災區域內是否原來全為果園區，兩造有不同
看法，事隔三年，鑑定人無法判定」云云（見原審卷第二宗七二頁），似見被上訴人
受損害之區域範圍，仍無從確定。乃原審未待被上訴人舉證證明其所主張之受災區域
為真實，即採為有利被上訴人之認定，亦難謂合。再就被上訴人僅主張：依邏輯推理
，三十年生果樹損害賠償金每株應是一萬五千元等語（見一審卷第一宗一三○頁反面
），似未提出其計算損害或其果樹樹齡均達三十年以上之憑據，原審未再詳為調查，
復未說明水梨果樹樹齡三十年較二十五年者之價值更高，每株賠償二萬元為合理，其
所憑之依據何在，即依此計算上訴人應賠償被上訴人之果樹損失數額，尤欠允洽。上
訴論旨，指摘原判決為不當，聲明廢棄，非無理由。
據上論結，本件上訴為有理由，依民事訴訟法第四百七十七條第一項、第四百七十八
條第一項，判決如主文。
中      華      民      國     九十     年      九      月      六      日
                              最高法院民事第七庭
                                  審判長法官  蘇  茂  秋
                                        法官  徐  璧  湖
                                        法官  朱  建  男
                                        法官  曾  煌  圳
                                        法官  李  慧  兒
      右正本證明與原本無異
                                              書  記  官
中      華      民      國     九十     年      九      月    二十四    日


司法院資訊處製作；財團法人民間司法改革基金會備份。
